Inventaris van het archief van de Afdeling Plantenziektenkundige Aangelegenheden van het ministerie van Landbouw, Natuur en Voedselkwaliteit, 1947-1970
Nationaal Archief, Den Haag
Ministerie van Landbouw: Afdeling Plantenziektenkundige Aangelegenheden
Landbouw / Plantenziektenkundige Aangelegenheden
1947-1970
L72
0.20 meter; 14 inventarisnummers.
Normale geschreven, getypte en gedrukte documenten, geen bijzondere handschriften. Het archief bevat tekeningen.
Nationaal Archief, Den Haag
Ministerie van Landbouw en Visserij / Directie Landbouw / Afdeling Plantenziektenkundige Aangelegenheden
Het archief bevat met betrekking tot de organisatie stukken betreffende bevoegdheden van ambtenaren en salariëring van personeel. Met betrekking tot de taakuitoefening bevinden zich in het archief stukken betreffende aardappelmoeheid, bestrijdingsmiddelen, de opleiding tot tuinbouwvakonderwijzer, alsmede de reorganisatie van de landbouwhogeschool.
Archiefvorming
Geschiedenis van de archiefvormer
Landbouw in Nederland na 1945
Toen in ons land na de bevrijding in 1945 de balans werd opgemaakt van de landbouwsituatie, bleek dat 8,5% van de in 1939 bebouwde cultuurgrond onder water stond. Het totaal beschadigde oppervlakte aan landbouwgrond was 375.000 ha. Verder was de veestapel aanzienlijk verminderd. Er was aan alles gebrek. Bij de aanpak van het economisch herstel stond de landbouw centraal. Er was sprake van een groeiende plattelandsbevolking en een ontoereikend landbouwareaal. Was de Nederlandse regering aanvankelijk niet genegen de emigratie van landbouwers evenals die van andere beroepsgroepen te steunen, in 1948 wijzigde zij wat dat betreft haar koers.
Keesing, 9076D en 1-6-'48
Mede dankzij de in 1947/1948 op gang gekomen Marshall-hulp (een Amerikaans initiatief dat onder meer als doel had, Europa door spoedig economisch herstel weer ontvankelijk te maken voor Amerikaanse exportprodukten) verliep het herstel van de landbouw voorspoedig.
AGN-15, pg. 170-175
Zo werd er in 1950 alweer 111 miljoen kilo groente en fruit doorgedraaid op de veilingen.
Door verbetering van de teelttechnieken en de mechanisatie waren er steeds minder mensen nodig om hetzelfde werk te doen. Toen in de loop van de jaren vijftig de lonen in de landbouw daalden werd besloten tot subsidiëring van de produkten. Deze subsidiëring werkte als stimulans om het produktievolume te verhogen, hetgeen uiteindelijk leidde tot de beruchte 'boterbergen' en 'melkplassen'. Sicco Mansholt, vice-voorzitter van de Europese Commissie, lanceerde een plan om te komen tot een verbetering van het inkomen van de landbouwers en een oplossing te bereiken voor het gebrek aan evenwicht op de markt der landbouwprodukten in de EEG (het Plan Mansholt, 1968). Zijn doel was, de agrarische beroepsbevolking in aantal te halveren en de produktie-eenheden te vergroten.
AGN-15, blz. 183
Veel van deze ontwikkelingen worden zichtbaar in het takenpakket van de Afdeling Algemene Zaken.
Het Ministerie van Landbouw en Visserij
Sinds 8 mei 1940 is er bij voortduring sprake van een Ministerie van (o.a.) Landbouw (daarvóór was de taak 'landbouw' onderdeel van het takenpakket van het Ministerie van Economische Zaken). De Directie van de Landbouw bij het nieuwe Ministerie van Landbouw en Visserij was onderverdeeld in een aantal afdelingen.
Deze directie had als taak, de ontwikkeling van de produktiemogelijkheden op agrarisch gebied te bevorderen. Dit doel werd nagestreefd door middel van het bevorderen van onderwijs, door het stimuleren van wetenschappelijk onderzoek en door voorlichting. Het wetenschappelijk onderzoek vindt plaats op een groot aantal instituten en proefstations welke door de overheid worden geleid en gefinancierd. Hiernaast worden subsidies toegekend aan stichtingen en organisaties welke op dit terrein werkzaam zijn.
Rond 1950 bestond de Directie van de Landbouw uit de volgende afdelingen:
Stalm 1951
de Afdeling Landbouwonderwijs (waaronder ressorteren de Landbouwhogeschool te Wageningen met haar instituten, de middelbare landbouwscholen, de landbouwwinterscholen, de lagere landbouwscholen en verschillende soorten cursussen)
de Afdeling Tuinbouw en Tuinbouwonderwijs (waaronder de algemene tuinbouwcursus, de lagere tuinbouwschool, de tuinbouwschool met middelbaar karakter, verschillende speciale cursussen en de voorlichting door middel van rijkstuinbouwconsulenten die onder meer het beheer hebben van proeftuinen en proefstations)
de Veeartsenijkundige Dienst (waaronder het Staatsveeartsenijkundig Onderzoekingsinstituut te Amsterdam, de rijksseruminrichting te Rotterdam en provinciale inspecteurs)
de Afdeling Veeteeltwezen (waaronder de rijksveeteeltconsulenten in de provincies, de Rijksveeteeltvoorlichtingsdienst, de Dienst voor de Pluimveehouderij en -fokkerij met de rijkspluimveeteeltconsulenten, het Rijkslandbouwproefstation te Hoorn en het rijksinstituut voor de Pluimveeteelt)
de Afdeling Akker- en Weidebouw (waaronder de rijkslandbouwconsulenten, onderzoeksinstituten, proefstations en laboratoria, proefboerderijen en proefvelden onder leiding van de consulenten)
de Afdeling Zuivelwezen (waaronder de rijkszuivelinspectie, het rijkszuivelstation en de Rijkszuivelvoorlichtingsdienst)
de Afdeling Jacht en Wildschade (waarbij wildschade-commissies van advies dienen)
de Afdeling Landbouwherstel (waaronder de Rijksdienst voor Landbouwherstel)
de Afdeling Buitenlandse Voorlichting
de Afdeling Algemene Zaken (waaronder de administratieve zaken van de landbouwattaché's, het Bureau Oogstvoorziening, de Stichting tot het Beheren van Landbouwgronden en verder de zaken welke door de directeur-generaal van de Landbouw persoonlijk werden behandeld alsmede alle zaken welke niet onder een andere afdeling vielen)
de Afdeling Grond- en Pachtzaken (waaronder de Grondkamers en de rijksconsulenten voor Grond- en Pachtzaken)
de Afdeling Plantenziektenkundige Aangelegenheden (waaronder de Plantenziektenkundige Dienst te Utrecht)
de Afdeling Cultuurtechnische Aangelegenheden (met als uitvoerend orgaan de Cultuurtechnische Dienst)
de Afdeling Boswezen, waaronder het Staatsbosbeheer ressorteerde.
De Afdeling Plantenziektenkundige Aangelegenheden (1946) 1950 - 14-05-1957
De Afdeling Plantenziektenkundige Aangelegenheden was de departementale afdeling die de zaken van de Plantenziektenkundige Dienst te Wageningen opving en verder geleidde. De taak van de afdeling was de behandeling van aangelegenheden betreffende de bestrijding van plantenziekten en schadelijke dieren in land-, tuin- en bosbouw en de middelen ter bestrijding daarvan. Verder: de behandeling van phytosanitaire regelingen bij de in-, door- en uitvoer van planten en plantendelen.
Hoofd van de afdeling was vanaf 1947 dr. C.J. Briejèr, die tevens directeur was van de Plantenziektenkundige Dienst.
Deze dienst heeft tot taak het waken over de gezondheidstoestand van de land-, tuin- en bosbouwgewassen alsmede het toezichthouden op de naleving van wetten en gemeentelijke verordeningen welke maatregelen tegen plantenziekten inhouden. Voorts controleert de dienst de samenstelling en werking van bestrijdingsmiddelen tegen plantenziekten en de handel daarin.
Op 15 mei 1957 werd de Afdeling Plantenziektenkundige Aangelegenheden bij Beschikking Kabinet nr. K 234 van 29 april opgeheven. De Plantenziektenkundige Dienst bleef bestaan en de heer Briejèr bleef daarvan directeur. De taken van de afdeling werden (waarschijnlijk) overgenomen door de Directie Algemene Zaken van de Directie van de Landbouw.
Geraadpleegde bronnen en literatuur
Algemene Geschiedenis der Nederlanden (AGN). Haarlem: Fibula - Van Dishoeck, 1982. Deel 15, nieuwste tijd.
Documentatieverzameling van CAS/ITW (doc.) Diverse gecombineerde organisatiebeschikkingen alsmede ongedateerde en niet ondertekende artikelen en beschouwingen betreffende de organisatieonderdelen van het Ministerie van Landbouw, Visserij en Voedselvoorziening. Z.pl; z.u., z.j.
Jansen, Albert. Overzicht van de organisatie en taken van de Afdeling/Directie Algemene Zaken van het Directoraat-Generaal van de Landbouw en Voedselvoorziening van het Ministerie van Landbouw, Natuurbeheer en Visserij, 1946 - 1970. Winschoten: CAS/ITW, 1992.
Keesings Historisch Archief - geïllustreerd dagboek van het hedendaags wereldgebeuren met voortdurend bijgewerkte index - Onder hoofdredactie van dr. P.H. Ritter jr. Z.pl: z.u., (1946 - 1949).
Organisatieschema's van de departementen van Algemeen Bestuur, tijdvak 1860 - 1960. Winschoten: Centrale Archief Selectiedienst, Afdeling Onderzoek, 1986.
Schuitemaker, G.J. Inventaris van het archief van de Directie van de Landbouw: Afdeling IV voor de Veeteeltaangelegenheden (1947 - 1950), Afdeling Veeteeltwezen (1950 - 1975), Directie Veeteelt (1957) over de periode september 1947 - oktober 1957. 's-Gravenhage: Ministerie van Landbouw en Visserij, Directie Materiële Zaken, Centrale Afdeling Algemene Secretarie, 1986.
Staatsalmanak voor het Koninkrijk der Nederlanden (Stalm). 's-Gravenhage: Staatsdrukkerij- en Uitgeverijbedrijf, 1946 - 1971.
Geschiedenis van het archiefbeheer
De volgende archieven zijn in 2006 naar het Nationaal Archief overgebracht krachtens art. 12 van de Archiefwet 1995:
Directie Algemene Zaken, 1947 - 1970,
Directie Grond- en Pachtzaken, 1953 - 1960,
Afdeling Boswezen, 1948 - 1970,
Afdeling Cultuurtechnische Aangelegenheden, 1947 - 1970,
Afdeling Plantenziektenkundige Aangelegenheden, 1947 - 1970.
Overbrenging van een overheidsarchief
Inhoud en structuur van het archief
2.11
Selectie en vernietiging
De bewerking in 1993
In 1993 werden de archieven van de volgende afdelingen in één archiefblok bewerkt:
Directie Algemene Zaken, 1947 - 1970,
Directie Grond- en Pachtzaken, 1953 - 1960,
Afdeling Boswezen, 1948 - 1970,
Afdeling Cultuurtechnische Aangelegenheden, 1947 - 1970,
Afdeling Plantenziektenkundige Aangelegenheden, 1947 - 1970.
De archieven werden geselecteerd aan de hand van de lijst, houdende opgaaf van voor vernietiging in aanmerking komende stukken in de archieven van het Ministerie van Landbouw en Visserij en in de archieven van de onder dat ministerie ressorterende commissies en ambtenaren, behorende bij de Beschikking van de minister van Landbouw en Visserij en de minister van Cultuur, Recreatie en Maatschappelijk Werk respectievelijk van 29 december 1966, No. PAZ 400, Afdeling Post- en Archiefzaken en van 3 februari 1967, No. 133349, Afdeling Oudheidkunde en Natuurbescherming.
In totaal was de omvang van de archieven voor de bewerking 131 meter. Hiervan is 1,75 meter afgezonderd als zijnde te vernietigen op termijn, vreemd archief, taakvoorganger en taakopvolger. De in deze inventaris opgenomen stukken omvatten 15,75 meter, zodat het vernietigingspercentage 87,81 is. Het te vernietigen gedeelte is afgevoerd naar het bedrijf Lignac & Levison B.V. te Apeldoorn. Het te bewaren gedeelte is teruggezonden naar het depot van het Ministerie van Landbouw, Natuurbeheer en Visserij.
De bewerking in 2006
Bij de bewerking in 2006 vond geen vernietiging plaats.
Aanwijzingen voor de gebruiker
Openbaarheidsbeperkingen
Volledig openbaar.
Materiële beperkingen
Aanvraaginstructie
Openbare archiefstukken kunnen online worden aangevraagd en gereserveerd. U kunt dit ook via de terminals in de studiezaal van het Nationaal Archief doen. Om te kunnen reserveren dient u de volgende stappen te volgen:
U maakt een profiel aan op www.gahetna.nl, en logt vervolgens in
Via de archiefinventaris (alleen de beschrijvingen met rode nummers) selecteert u het gewenste archiefstuk door op de knop 'Reserveren' te klikken
In het volgende scherm geeft u aan op welke dag u het archiefstuk wilt inzien
Indien u zich bevindt in de studiezaal en een tafelnummer heeft ontvangen kunt u dit nummer vermelden. Als u geen tafelnummer heeft kunt u tafelnummer 777 laten staan
Vervolgens bevestigt u uw reservering door deze te versturen.
Verwant materiaal
Beschikbaarheid van kopieën
Verwante archieven
Zie ook:
2.11.55 - Inventaris van het archief van het Ministerie van Landbouw, Natuur en Voedselkwaliteit; Directie Landbouw: afdeling Algemene Zaken, (1937) 1947-1970 (1982)
2.11.110 - Inventaris van het archief van het Ministerie van Landbouw, Natuur en Voedselkwaliteit; Directie Landbouw: afdeling Grond- en Pachtzaken, 1953 - 1960
2.11.111 - Inventaris van het archief van het Ministerie van Landbouw, Natuur en Voedselkwaliteit; Directie Landbouw: afdeling Boswezen, 1948 - 1970
2.11.112 - Inventaris van het archief van het Ministerie van Landbouw, Natuur en Voedselkwaliteit; Directie Landbouw: afdeling Cultuurtechnische Aangelegenheden, 1947 - 1970
Beschrijving van de series en archiefbestanddelen
- Organisatie en personeel, A
  - Stukken betreffende de bezoldiging., 1950-1956; 1; omslag
  - Stukken betreffende de registratie en vernietiging van archiefbescheiden., 1950-1960; 2; omslag
  - Stukken betreffende het vaststellen van bevoegdheden van de ambtenaren., 1952-1960; 3; omslag
- Taakuitoefening, B
  - Stukken betreffende de instelling en de werkzaamheden van de Commissie voor Bestrijding van Ratten en Muizen., 1947-1958; 4; omslag
  - Stukken betreffende aardappelmoeheid., 1950-1960; 5-8; 2 pakken en 2 omslagen
    - Algemeen. 1950-1956, 5; pak
      Bevat tekeningen.
    - Besluit Bestrijding Aardappelmoeheid. 1952-1957, 6
    - Moeilijkheden in de Veenkoloniale bedrijven. 1953-1960, 7
    - Schadevergoedingen. 1954-1957, 8; pak
  - Stukken betreffende invoerbepalingen ten aanzien van plantenziekten., 1952-1960; 9; omslag
  - Stukken betreffende vruchtwisselingsvoorschriften in verband met aardappelmoeheid., 1952-1960; 10-11; 1 pak en 1 omslag
    - Sanering particuliere tuinen. 1952-1960, 10
    - Volkstuincomplexen. 1953-1960, 11; pak
  - Stukken betreffende bestrijdingsmiddelen., 1952-1970; 12-13; 2 pakken
    - Commissie voor Phytofarmacie, bestrijdingsmiddelencommissie. 1952-1960, 12
    - Gebruik van kwik en gechloreerde koolwaterstoffen. 1969-1970, 13
  - Stukken betreffende de opleiding tot tuinbouwvakonderwijzer, alsmede inzake de reorganisatie van de landbouwhogeschool., 1954-1955; 14; omslag